臺灣臺南地方法院刑事判決
111年度金訴字第265號
公  訴  人  臺灣臺南地方檢察署檢察官
被      告  楊詠傑



選任辯護人  郭俊銘律師
上列被告因詐欺等案件，經檢察官提起公訴（110 年度偵字第25
608 號），被告於準備程序時就被訴事實為有罪之陳述，經合議
庭裁定由受命法官獨任行簡式審判程序，判決如下：
    主  文
丁○○三人以上共同犯詐欺取財罪，處有期徒刑壹年貳月。緩刑參
年。
    事  實
一、丁○○於民國110 年3 月20日前之某日，基於參與犯罪組織之
    犯意，加入真實姓名年籍不詳、綽號「弟仔」、通訊軟體Me
    ssenger暱稱「黃瑀潔」及其他不詳成員（均無證據顯示為
    未成年人）所組成，3 人以上，以實施詐術手段，具有持續
    性及牟利性之有結構性詐欺集團犯罪組織，負責陪同提款車
    手持提款卡提領詐騙得手之款項，再交與上手「弟仔」轉交
    與不詳上手，並約定可獲得提領款項一定成數之報酬。
二、嗣丁○○、甲○○（所涉詐欺等部分，另行審理）、「弟仔」、
    「黃瑀潔」及所屬詐欺集團其他成員共同意圖為自己不法之
    所有，基於三人以上共同詐欺取財、掩飾、隱匿特定詐欺犯
    罪所得本質及去向以洗錢之犯意聯絡，先由甲○○提供其申設
    之中國信託商業銀行帳戶（帳號：000-000000000000號，下
    稱本案中信帳戶）與丁○○、「弟仔」作為收取詐騙款項之人
    頭帳戶，再由「黃瑀潔」於110 年3 月20日下午4 時許，以
    通訊軟體Messenger聯繫乙○○，向其佯稱欲販售電子菸之菸
    彈及主機與乙○○，需先將訂金新臺幣（下同）10萬元匯款至
    指定帳戶，才能相約見面交易等語，致乙○○陷於錯誤，接續
    於同日下午4 時54分許、同日下午4 時55分許，轉帳5 萬元
    、5 萬元至本案中信帳戶內，復由丁○○陪同甲○○至臺南市○○
    區○○路000 號「統一超商鼎富門市」，由甲○○持本案中信帳
    戶提款卡操作自動櫃員機，自本案中信帳戶提領上開乙○○遭
    詐騙匯入之10萬元款項，得手後，甲○○將該10萬元款項交與
    丁○○，並與丁○○一同前往臺南市○○區○○路00號「吳元帥公廟
    」與上手「弟仔」會面，由丁○○分得2 萬元、甲○○分得5,00
    0 元作為報酬，再由丁○○將餘款7 萬5,000 元交與「弟仔」
    轉交與所屬詐欺集團不詳上手，以此輾轉提領、交付方式，
    製造金流斷點，掩飾、隱匿詐欺犯罪所得之本質及去向以洗
    錢。嗣乙○○未取得購買之電子菸商品，發現受騙，報警處理
    ，始循線查悉上情。
三、案經乙○○告訴後，由臺南市政府警察局歸仁分局報告臺灣臺
    南地方檢察署檢察官偵查起訴。
    理  由
壹、程序事項：
一、本案被告丁○○所犯者，均非為死刑、無期徒刑、最輕本刑為
    3 年以上有期徒刑之罪，亦非高等法院管轄第一審案件，其
    於準備程序進行中，就被訴事實為有罪之陳述（金訴字卷第
    253 頁），經依法告知其等簡式審判程序之旨，並聽取當事
    人之意見後，合議庭爰依刑事訴訟法第273 條之1 第1 項之
    規定，裁定進行簡式審判程序。且依刑事訴訟法第273 條之
    2 規定，不受同法第159 條第1 項、第161 條之2 、第161 
    條之3 、第163 條之1 及第164 條至第170 條所規定證據能
    力認定及調查方式之限制，合先敘明。
二、按訊問證人之筆錄，以在檢察官或法官面前作成，並經踐行
    刑事訴訟法所定訊問證人之程序者為限，始得採為證據，組
    織犯罪防制條例第12條第1 項中段定有明文。此係刑事訴訟
    證據能力之特別規定，較諸刑事訴訟法有關傳聞法則之規定
    更為嚴謹，且不在上開刑事訴訟法第273 條之2 規定排除適
    用之列，本件自仍應受此特別規定之限制。從而，證人於警
    詢或檢察事務官詢問中之陳述，於違反組織犯罪防制條例案
    件，即絕對不具證據能力，不得採為裁判基礎。準此，同案
    被告甲○○於警詢及偵訊中未經具結之證述，以及證人即告訴
    人乙○○於警詢中之證述，不符前揭「在檢察官或法官面前作
    成，並經踐行刑事訴訟法所定訊問證人之程序」要件，不得
    作為認定被告涉犯組織犯罪防制條例罪名之證據，於被告違
    反組織犯罪防制條例部分，不具證據能力，但仍可作為其涉
    犯三人以上共同詐欺取財、洗錢部分之證據。至被告丁○○於
    警詢中，就自己犯行部分所為之供述，對其自身而言應屬自
    白，而非證人證述之性質，不在前開組織犯罪防制條例第12
    條第1 項中段排除之列，仍有證據能力，附此敘明。
貳、實體事項：
一、認定事實所憑之證據及理由：
　　上揭犯罪事實，業據被告於警詢、偵訊中為部分供述，並於
    準備及審理程序中坦承不諱（警卷第19頁至第23頁，偵卷第
    65頁至第67頁，金訴字卷第172 頁至第179 頁、第252 頁至
    第253 頁、第262 頁、第270 頁至第272 頁），核與證人即
    同案被告甲○○於警詢、偵訊及本院、證人即告訴人乙○○於警
    詢中之證述情節大致相符（警卷第3 頁至第9 頁、第25頁至
    第28頁，偵卷第47頁至第52頁，金訴字卷第173 頁至第180 
    頁、第254 頁至第255 頁），並有告訴人之報案資料、本案
    中信帳戶存款基本資料、存款交易明細各1 份、告訴人提出
    之「黃瑀潔」臉書首頁截圖1 張、通訊軟體Messenger對話
    紀錄截圖5 張、網路轉帳明細截圖1 張、上址「統一超商鼎
    富門市」自動櫃員機監視錄影檔案光碟1 片、錄影畫面截圖
    17張在卷可稽（警卷第41頁至第51頁、第71頁至第81頁、第
    85頁至第88頁），足認被告上開任意性之自白與事實相符，
    應可採信。本件事證明確，被告犯行洵堪認定，應予依法論
    科。
二、論罪科刑：
　㈠被告參與「弟仔」、「黃瑀潔」及其他不詳成員所屬具有持
    續性、牟利性、有結構性之詐欺集團犯罪組織，負責陪同提
    款車手持金融帳戶提款卡提領詐騙得手之款項，再交與上手
    「弟仔」轉交與不詳詐欺集團上手，藉此層層轉交之行為，
    使本案詐欺取財之特定犯罪所得流向難以追查，掩飾、隱匿
    上開犯罪所得之本質及去向，而製造金流斷點，並使金錢來
    源形式上合法化，自屬洗錢防制法第2 條第2 款規範之洗錢
    行為。而本件被告陪同同案被告甲○○提領、轉交告訴人遭詐
    騙匯入之款項，係被告於參與本件詐欺集團犯罪組織後，實
    行之犯行中，首先繫屬於法院之案件，有其臺灣高等法院被
    告前案紀錄表1 份存卷可按（金訴字卷第283 頁至第287 頁
    ），其犯行與參與犯罪組織之犯罪目的單一，應認其行為有
    部分合致之情形。是核被告所為，係犯組織犯罪防制條例第
    3 條第1 項後段之參與犯罪組織罪，刑法第339 條之4 第1 
    項第2 款之三人以上共同詐欺取財罪，及洗錢防制法第14條
    第1 項之一般洗錢罪。
　㈡本案詐欺集團分工細緻，被告雖未自始至終參與各階段之犯
    行，而於本案僅負責陪同提款車手持金融帳戶提款卡提領詐
    騙得手之款項，再交與上手「弟仔」轉交與不詳詐欺集團上
    手，惟其既加入詐欺集團犯罪組織，與甲○○、「弟仔」、「
    黃瑀潔」等人及其他詐欺集團成員共同意圖為自己不法之所
    有，形成三人以上共同詐欺取財及洗錢之犯意聯絡，詐騙告
    訴人而彼此分工，堪認係於犯罪計畫之共同意思範圍內，各
    自分擔犯罪行為之一部，並相互利用他人之行為，以達犯罪
    之目的，就本案犯行確具有犯意聯絡及行為分擔，而屬共同
    正犯，應就所參與之犯行，對於全部發生之犯罪結果共同負
    責。
　㈢被告加入本件詐欺集團犯罪組織後，首次實行之犯行即對告
    訴人所犯之三人以上共同詐欺取財、洗錢部分，與其參與該
    犯罪組織之時間、地點，在自然意義上雖非完全一致，但仍
    有部分合致，且犯罪目的單一，具有行為之局部同一性，依
    一般社會通念，應評價為一行為方符刑罰公平原則，故被告
    以上開一行為，同時觸犯參與犯罪組織、三人以上共同詐欺
    取財、洗錢3 罪，為想像競合犯，應依刑法第55條規定，從
    一重之三人以上共同詐欺取財罪處斷。
　㈣刑不予減輕之說明：
　⒈辯護人固為被告辯護稱：請審酌被告已坦承全部犯行，且與
    告訴人達成和解、履行完畢，另被告母親罹患心臟疾病、長
    期追蹤治療中，本件被告縱處以加重詐欺罪最低刑度有期徒
    刑1 年，仍屬過苛，有情輕法重之情，客觀上足以引起一般
    之同情，堪資憫恕，依刑法第59條規定減輕其刑等語。經查
    ，被告於本院調解程序已當庭賠償告訴人2 萬元，經告訴人
    當庭點收無訛，告訴人並願原諒被告，並請求法院從輕量刑
    及給予緩刑宣告之機會等節，有本院111 年度南司刑移調字
    第356 號調解筆錄1 份在卷可按（金訴字卷第131 頁至第13
    2 頁）；另被告母親楊杜清銀因罹患缺血性心臟病，長期在
    醫院門診治療等情，亦據被告提出文雄醫院診斷證明書1 份
    附卷為證（金訴字卷第281 頁），此部分之情狀固堪認定。
    惟按刑法第59條規定，犯罪之情狀顯可憫恕，認科以最低度
    刑仍嫌過重者，得酌量減輕其刑，此雖為法院依法得行使裁
    量之事項，然並非漫無限制，必須犯罪另有特殊之原因、環
    境與情狀，在客觀上足以引起一般之同情而顯可憫恕，認為
    即予宣告法定低度刑期，猶嫌過重者，始有其適用。是以，
    為此項裁量減輕其刑時，必須就被告全部犯罪情狀予以審酌
    ，在客觀上是否有足以引起社會上一般人之同情，而可憫恕
    之情形，始謂適法。本院審酌近年來各類詐騙犯罪類型層出
    不窮，被害民眾遍及全球，且因持續性及牟利性之有結構性
    詐欺集團，具有反覆實施犯罪之特徵，對於社會治安之衝擊
    甚鉅，更已動搖一般民眾對於司法機關之信賴，屢屢質疑量
    刑過輕而優惠犯罪行為人。是以參與犯罪組織遂行三人以上
    共同詐欺取財之犯罪手法，實已為國人所深惡痛絕，對於參
    與詐欺集團遂行三人以上詐欺取財犯行之行為人，客觀上並
    無足以引起社會上一般人同情而顯可憫恕之情形可言。準此
    ，被告本件犯行，難認有情輕法重，顯可憫恕之情狀，當無
    援引刑法第59條規定而酌量減輕其刑之餘地。　　
　⒉按想像競合犯之處斷刑 ，本質上係「刑之合併」。其所謂從
    一重處斷，乃將想像競合犯組成之評價上數罪，合併為科刑
    一罪，其所對應之刑罰 ，亦合併其評價上數罪之數法定刑
    ，而為一個處斷刑。易言之，想像競合犯侵害數法益者皆成
    立犯罪，論罪時必須輕、重罪併舉論述，同時宣告所犯各罪
    名，包括各罪有無加重、減免其刑之情，亦應說明論列，量
    刑時併衡酌輕罪部分量刑事由，評價始為充足，然後依刑法
    第55條前段規定「從一重處斷」，非謂對於其餘各罪可置而
    不論。因此，法院決定處斷刑時，雖以其中最重罪名之法定
    刑，做為裁量之準據，惟於裁量其輕重時，仍應將輕罪合併
    評價在內，最高法院108 年度台上字第4405、4408號判決意
    旨可資參照。本件被告雖於審判中自白參與犯罪組織及洗錢
    犯行，惟其所犯參與犯罪組織罪、一般洗錢罪，已與所犯三
    人以上共同詐欺取財罪想像競合，而從一重論以三人以上共
    同詐欺取財罪，如前所述，就想像競合輕罪部分，原分別得
    依組織犯罪防制條例第8 條第1 項後段、洗錢防制法第16條
    第2 項規定減刑部分，尚無從逕予割裂適用法令，惟仍應依
    上開判決意旨，於後述依刑法第57條量刑時，一併衡酌該部
    分減輕其刑事由，附此敘明。　
　㈤爰以行為人之責任為基礎，審酌被告不思循正途賺取所需，
    因貪圖高額不法報酬，加入本件詐欺集團犯罪組織，負責陪
    同提款車手持金融帳戶提款卡提領詐騙得手之款項，再交與
    上手「弟仔」轉交與不詳上手，藉此分層提領、轉交詐騙款
    項之行為，使該等詐欺集團成員坐領不法利益，並以此輾轉
    交付方式，製造金流斷點，掩飾、隱匿本案詐欺取財犯罪所
    得之本質及去向以洗錢，非但造成他人財產損害，更助長詐
    騙歪風、影響社會正常交易往來之互信基礎，自應受一定程
    度之刑事非難。又被告前有因藏匿人犯、持有第二級毒品等
    案件，經法院論罪科刑並執行完畢（於本件不構成累犯），
    及因施用第二級毒品，經法院裁定觀察、勒戒之紀錄，有其
    臺灣高等法院被告前案紀錄表1 份在卷可參（金訴字卷第28
    3 頁至第287 頁），素行非佳。復參酌告訴人本件遭詐騙，
    共匯款10萬元款項至本案中信帳戶，受有相當程度之財產損
    害，惟已分別由被告及同案被告甲○○於本院調解程序，當庭
    賠償告訴人2 萬元、8 萬元，經告訴人當庭點收無訛，告訴
    人並願原諒被告，並請求法院從輕量刑及給予緩刑宣告之機
    會等節，有本院111 年度南司刑移調字第356 號調解筆錄1 
    份在卷可參（金訴字卷第131 頁至第132 頁），足認已填補
    其損害。兼衡被告犯後於警詢、偵訊中虛構同案被告甲○○向
    其借款之不實供詞，矢口否認犯行，至本院始坦承包含參與
    犯罪組織、洗錢在內之全部犯行，及於審理中自承為國中畢
    業之智識程度，已離婚、無子女，現從事工廠冷卻水塔安裝
    工作，每月收入約4 萬多元，並與母親同住之家庭生活及經
    濟狀況（金訴卷第273 頁）等一切情狀，量處如主文所示之
    刑。
三、緩刑之說明：
　　被告前因故意犯藏匿人犯案件，經本院以104 年度簡字第17
    41號判決判處有期徒刑3 月確定，於105 年3 月7 日易科罰
    金執行完畢後，即未曾再因故意犯罪受有期徒刑以上刑之宣
    告，有臺灣高等法院被告前案紀錄表1 份在卷可參（金訴字
    卷第283 頁至第287 頁），審酌被告因一時失慮，致罹刑典
    ，事後於本院終能坦承全部犯行，並與告訴人達成調解、履
    行賠償義務完畢，而獲告訴人之原諒及同意給予被告緩刑宣
    告之機會等節，如同前述，堪認被告尚具悔意，經此偵、審
    暨科刑教訓，當知所警惕，信無再犯之虞，本院因認上開對
    被告宣告之刑，以暫不執行為適當，爰依刑法第74條第1 項
    第2 款規定，宣告被告緩刑3 年。又緩刑之宣告，係國家鑒
    於被告能因知所警惕而有獲得自新機會之期望，特別賦予宣
    告之刑暫不執行之恩典，若被告在緩刑期間，再為犯罪或其
    他符合法定撤銷緩刑之原因，均將產生撤銷本件緩刑宣告而
    仍須執行所宣告之刑之後果，被告務必切實銘記在心，警惕
    慎行，以免喪失自新之機會。
四、不予宣告沒收之說明：
　㈠被告因本案犯行，分得2 萬元之報酬等情，業據其供承在卷
    （金訴字卷第175 頁），其後雖又改稱：該2 萬元是我向「
    弟仔」商借的借款，之後「弟仔」就跑了，不知道跑去哪裡
    ，我要還他也沒辦法等語，惟查，被告於本院曾陳報其所稱
    「弟仔」之居住地址（金訴字卷第215 頁），足見被告明確
    知悉「弟仔」之實際居住位置，倘該2 萬元款項確係借款，
    被告自可前往該地址償還款項，並無被告所稱不知如何找到
    「弟仔」以償還該筆款項之情形可言。被告迄今既未將該2 
    萬元款項交與「弟仔」，無論被告當初收受之名目係「報酬
    」或「借款」，均應認係屬於被告之犯罪所得。
　㈡惟查，被告於本院調解程序已當庭賠償告訴人2 萬元，經告
    訴人當庭點收無訛等情，如同前述，足認被告已將其分得之
    犯罪所得實際合法發還被害人，應依刑法第38條之1 第5 項
    規定，不予宣告沒收或追徵。
據上論斷，應依刑事訴訟法第273 條之1 第1 項、第299 條第1 
項前段，組織犯罪防制條例第3 條第1 項後段，洗錢防制法第14
條第1 項，刑法第11條前段、第28條、第339 條之4 第1 項第2 
款、第55條、第74條第1 項第2 款，刑法施行法第1 條之1 第1 
項，判決如主文。
本案經檢察官黃慶瑋提起公訴，檢察官吳惠娟、丙○○到庭執行職
務。
中　　華　　民　　國　　111 　年　　11　　月　　8 　　日
                  刑事第四庭    法  官  陳品謙
以上正本證明與原本無異。
如不服本判決應於收受本判決後20日內向本院提出上訴書狀，並
應敘述具體理由。其未敘述上訴理由者，應於上訴期間屆滿後20
日內向本院補提理由書狀（均須按他造當事人之人數附繕本）「
切勿逕送上級法院」。 
　　　　　　　　　　　　　　　  書記官  趙建舜
中　　華　　民　　國　　111 　年　　11　　月　　8 　　日

附錄本案論罪科刑法條：
組織犯罪防制條例第3 條第1 項後段
發起、主持、操縱或指揮犯罪組織者，處3 年以上10年以下有期
徒刑，得併科新臺幣1 億元以下罰金；參與者，處6 月以上5 年
以下有期徒刑，得併科新臺幣1,000 萬元以下罰金。但參與情節
輕微者，得減輕或免除其刑。

中華民國刑法第339 條之4 第1 項第2 款
犯第339 條詐欺罪而有下列情形之一者，處1 年以上7 年以下有
期徒刑，得併科100 萬元以下罰金：
一、冒用政府機關或公務員名義犯之。
二、三人以上共同犯之。
三、以廣播電視、電子通訊、網際網路或其他媒體等傳播工具，
    對公眾散布而犯之。
前項之未遂犯罰之。

洗錢防制法第2 條
本法所稱洗錢，指下列行為：
一、意圖掩飾或隱匿特定犯罪所得來源，或使他人逃避刑事追訴
    ，而移轉或變更特定犯罪所得。
二、掩飾或隱匿特定犯罪所得之本質、來源、去向、所在、所有
    權、處分權或其他權益者。
三、收受、持有或使用他人之特定犯罪所得。
　　
洗錢防制法第14條第1 項
有第2 條各款所列洗錢行為者，處7 年以下有期徒刑，併科新臺
幣500 萬元以下罰金。